【裁判字號】    92,上訴,3313
【裁判日期】    921125
【裁判案由】    家暴殺人
【裁判全文】
臺灣高等法院刑事判決                          九十二年度上訴字第三三一三號
    上  訴  人
    即  被  告  乙○○
    選任辯護人  徐國楨律師
右上訴人因家暴殺人案件，不服臺灣新竹地方法院九十一年度重訴字第一二號，中華
民國九十二年八月四日第一審判決（起訴案號：臺灣新竹地方法院檢察署九十一年度
偵字第五四六一號，移送併案案號：臺灣新竹地方法院九十一年度偵字第號五六二八
）提起上訴，本院判決如左：
    主  文
原判決撤銷。
乙○○殺人，處有期徒刑玖年，褫奪公權捌年。
扣案水果刀壹把沒收。
    事  實
一、乙○○與曾瑞枝係叔嫂關係，並各自與其等配偶、子女共同居住於新竹市○○街
    五００巷十三號舊式平房之老家內，惟二人常發生口角爭執，相處並不和睦。民
    國九十一年九月十五日下午二時許，平日失業在家且有酗酒習慣之乙○○於酒後
    （尚未達心神喪失或精神耗弱之程度），欲在庭院停放機車，乃將擋路之石頭搬
    丟至庭院外路中間，遠房親戚亦為鄰居之楊淑敏見狀，乃將上情告知曾瑞枝並表
    示乙○○此舉會影響交通，曾瑞枝見狀，除將石頭撿回庭院放置外，並質問乙○
    ○何以將石頭丟掉，二人進而發生爭吵，爭吵完畢後，曾瑞枝進入客廳與女兒王
    玉萍及楊淑敏繼續聊天，乙○○亦返回房間，詎乙○○仍因氣憤難耐而起殺人之
    犯意，旋至廚房，拿取其所有之水果刀往外衝，其妻楊秋萍在後拉、阻不住，乙
    ○○一路持刀衝至客廳內，趁身體左側朝向門口之曾瑞枝自藤椅上起身未及轉身
    之際，即基於殺人之犯意持該水果刀刺進曾瑞枝左側背部及左側臀部各一刀，背
    部之刀刺傷造成曾瑞枝背部第八肋骨骨折及胸主動脈六公分處切割傷，並在心臟
    左心室後壁上方形成約一公分之刺入傷，導致左胸腔大量出血及心包膜積血，臀
    部之刀刺傷深度達皮下脂肪組織並未傷及大血管及深層組織，緊追到場之楊秋萍
    見狀上前抱住曾瑞枝，王玉萍則央求楊淑敏外出呼救電報一一九派員救護，嗣曾
    瑞枝雖經緊急送往國泰醫院新竹分院（下稱國泰醫院）急救，仍在當天下午四時
    五分因左背刀刺傷導致左胸腔大量出血休克死亡。而乙○○於殺害曾瑞枝後旋即
    攜帶水果刀至新竹市○○街五００巷口旁之長興釣蝦場（無門牌），向友人陳鳳
    雪借得ＨＲＸ－八四八號重型機車，騎乘至新竹市警察局第三分局朝山派出所，
    於偵查機關未查知犯罪嫌疑人之前，在當日下午二時四十四分許向警員報案表示
    其殺害曾瑞枝，並願意接受裁判，並交出行兇之水果刀一把而扣押在案，警方於
    當日下午四時四十八分檢測乙○○吐氣所含酒精濃度為每公升零點六九毫克（乙
    ○○酒後駕車之公共危險犯嫌未經起訴）。
二、案經乙○○自首及新竹市警察局第三分局報請臺灣新竹地方法院檢察署檢察官相
    驗後自動簽分偵查起訴及併案審理。
    理  由
一、右揭事實除殺人之故意外，餘均經被告乙○○於偵查、原審及本院訊問時坦承不
    諱（見相驗卷第三至五頁、聲羈字卷九十一年九月十六日筆錄第二、三頁、重訴
    字一二號卷第一八一頁及本院卷九十二年十月三日筆錄第三頁），核與證人楊秋
    萍、王玉萍、楊淑敏之證述情節相符（見相驗卷第六至八頁、第十一至十一頁、
    第三十二至三十四頁、重訴字一二號卷第七六至七七頁）。其次，曾瑞枝遭被告
    刺殺後，經送往國泰醫院急得，仍因傷重，於當天下午四時五分不治死亡之事實
    ，並經檢察官督同法醫師相驗無訛，有勘驗筆錄、相驗屍體證明書、驗斷書等在
    卷可稽（見相驗卷第三十頁及第四二至四七頁），復有現場照片多張等附卷為憑
    （分別附入相驗卷第二十至二九頁及重訴字一二號卷第二五至三三頁內）。法務
    部法醫研究所解剖鑑定死因之結果，認為曾瑞枝係左背刀刺傷導致左胸腔大量出
    血休克死亡，亦有該所九十一年十月二十二日法醫理字第０９１０００３３１５
    號函所附之法務部法醫研究所九十一年十月十六日（９１）法醫所醫鑑字第一三
    三八號鑑定書附卷可考。此外，並有被告所有供本件行兇用之水果刀一把扣案為
    證，足徵被告自白其以廚房之水果刀往曾瑞枝身上刺殺等情，與解剖鑑定認為曾
    瑞枝係因刀刺傷導致左胸腔大量出且休克死亡之鑑定結果相符。被告於九十一年
    九月十五日在新竹市○○街五○○巷十三號舊式平房內以其所有之水果刀殺害曾
    瑞枝之事實足堪認定。
二、被告雖辯稱當時係酒後，且與被害人爭吵時遭辱罵，在耳邊聽到很多蟲鳴聲，腦
    筋一片空白，並不知道也不記得自己做了什麼云云。被告之辯護人亦辯護稱﹕被
    告行為時已達心神喪失或精神耗弱之程度。經查，被告於案發當天下午四時四十
    八分所檢測吐氣所含酒精濃度為每公升零點六九毫克之事實，固有酒精濃度測試
    記錄一紙附卷可稽（見第四九五號卷第十三頁）；關於被告於案發時之精神狀態
    ，原審曾於九十一年十一月五日將被告送往財團法人為恭紀念醫院（下稱為恭醫
    院）鑑定，鑑定結果認被告近幾年來之長期酗酒，引發輕微妄想症，且近二年來
    ，又出現重鬱症，在智力測驗結果顯示智能輕微退化的跡象，在案發前之精神狀
    態處於精神耗弱，九十一年九月十五日案發行為當時之精神狀況仍屬精神耗弱，
    亦有該醫院精神醫療中心司法鑑定報告書附卷可稽（見重訴字一二號卷第九二至
    九四頁）。然被告對於與被害人爭執之起因、經過，均能清楚描述，業據其於警
    詢及檢察官訊問時供述甚詳（見相驗卷第三至五頁、二四頁），所述內容與在場
    之楊秋萍、王玉萍、楊淑敏等人證述情節亦相符合（見相驗卷第六至八頁、第十
    一至十一頁）。可見被告行兇時之記憶力並無缺損．對外界事務之知覺、理會及
    判斷作用，並未較普通人之平均程度有顯然減退情事。其次，被告於行兇前曾撥
    打電話告知其母王林勉，證人王林勉曾打電話至被害人家中詢問有無異狀等情，
    亦經證人王林勉、王玉萍證述綦詳（見原審卷第七十七頁反面、第一一六至一一
    七頁），質之被告，亦坦承曾打電話給證人王林勉（見原審卷第一一七頁）；而
    撥打電話需手部精細動作協調及正確之記憶力，顯非酒醉無意識時所能做到之行
    為。再者，被告與曾瑞枝爭吵後返回房間，又從房間出來至廚房拿取刀子再至曾
    瑞枝所在之客廳，途中證人楊秋萍在後攔阻未果等情，亦經證人楊秋萍於警訊時
    證述在卷（見第四九五號卷第六頁、第三十二頁反面）。是被告當時之空間定向
    感、物體辨識能力及操作能力、身體協調能力並無重大缺損，與常人並無差異。
    再觀被告在刺殺被害人後，直接反應是向他人借用機車自行騎車到朝山派出所報
    案，此為被告所不否認，並經證人陳鳳雪證述在卷（見第四九五號卷第十二頁）
    ，顯見被告知悉自己之行為犯法。不僅如此，被告借車之處所－「長興釣蝦場」
    距報案之朝山派出所有二點七公里遠，有警員林阿德所製作之現場示意圖及查證
    報告一份附卷為憑（見原審卷第一四六、一四七頁），可見被告行兇後不僅能向
    他人借車，且能立即騎車前往二公里以外之派出所報案，其當時之身體協調能力
    及方向感、辨識能力等顯然並無異於常人。綜上所述，被告於行為時之精神是否
    已達心神喪失或精神耗弱之程度，實有疑問。為恭醫院之鑑定意見係憑被告單方
    面之說詞，未就被告行為當時、前後之所有情況綜合判斷即認被告行為時屬精神
    耗弱，不能逕予採信。其後原審另函請行政院衛生署桃園療養院（下稱桃園療養
    院）於九十二年三月十九日對被告進行精神鑑定，鑑定結果認被告應為一酒精依
    賴患者，合併有憂鬱症、疑似酒精所致之精神病，智能程度屬於中下，一般判斷
    力、定向感、抽象思考及計算能力無明顯缺失，語文概念化之能力和非語文能力
    有明顯下降，可能與被告酗酒、情緒困擾或動機不足有關；被告之注意力持續度
    非常差，可能與長期酗酒有關，就理學及精神學檢查方面並無明顯異常現象，且
    綜合被告、被告二哥、被告二哥之女兒、被告妹妹及臺灣新竹地方法院刑事卷宗
    之相關資料，被告涉案當時之精神狀態應未達精神耗弱之程度，有桃園療養院九
    十二年六月十日九十二桃療醫字第００二七二一號函所附之精神鑑定報告書一份
    附卷足佐（見重訴第一二號卷第一三四至一三八頁）。前述二份鑑定結果雖有不
    同，然細觀其內容，二鑑定皆診斷出被告為一酒精依賴患者，且合併有憂鬱症及
    疑似酒精所致之精神病。且桃園療養院之檢查項目，除為為恭醫院所採之精神檢
    查及心理測驗外，另有理學及神經學檢查、實驗室檢查；桃園療養院就導致被告
    精神病症狀之原因，並不影響鑑定之結論，除詳敘其理由外，並於綜合被告於警
    詢、偵查及原審訊問之各供詞、相關證人之指述及卷內各相關證據後，認酒精中
    毒期間雖可能造成短暫認知功能下降，長期大量使用酒精可能造成酒精性癡呆症
    ，然依被告於、警、偵、審訊問時可詳述犯案過程、與被害人相互謾罵時有相對
    應之激動情緒、犯案前曾打電話、迅速走出房間從屋內偏門從屋內偏門走廚房拿
    水果刀、可在短時間內辨識被害人而不誤殺、犯案後自行報案、於警方詢問時，
    以喝酒為由拒絕受訊等證據顯示，認被告在犯案之前、犯案過程及犯案之後，其
    各項認知功能，應該未明顯較一般人平均水準為低等語。就被告之衝動控制能力
    ，又謂﹕被告雖患憂鬱症，長期處於憂鬱心情，加上當日之酒精已達中度中毒程
    度，可能導致被告之衝動控制能力下降，然從被告犯案之經過來看，並沒有看到
    被告嚐試克制自己刺殺被害人之行為，因此，並無證據證明被告之衝動控制能力
    比一般人之平均水準差等語。可知桃園療養院之鑑定已參考各相關事證，就被告
    行為時之精神狀況，作詳細之說明，較諸為恭醫院之較為簡略之鑑定，應可採信
    。被告雖以其至桃園療養院鑑定前已至精神科就診並服用藥物而質疑桃園療養院
    之鑑定結果。然本件係就被告行為時之精神狀況做鑑定，與被告事後是否曾服用
    藥物無關，被告以此指摘桃園療養院之鑑定結果並無理由。被告所舉證人即為恭
    醫院鑑定證人丙○○，雖證稱：依乙○○鑑定後到診之狀況，其明顯的症狀是憂
    鬱症，受鑑定前七、八年有酗酒現象，鑑定前四年有幻聽，待到看守所之後，停
    掉喝酒即無幻聽症狀，但憂鬱症狀依然存在，因為幻覺，造成他平均控制力較差
    。乙○○有酒精引發之器質性神經病，其症狀包括有幻覺、妄想、攻擊性等，其
    疾病為持續狀態，症狀會隨外在刺激而改變等語（見本院卷九十二年十月二十四
    日筆錄第三至六頁及第十頁）。被告兄弟甲○○亦證稱：乙○○長年有酗酒習慣
    ，他有沒有喝酒判若兩人，尤其最近幾年，他會自言自語，會喃喃自語，有時會
    憂傷，有時會發脾氣等語相符（見本院卷九十二年十月二十四日筆錄第七至九頁
    ）。因所述各情，已經桃園療養院審酌及之，自不影響於結果之認定。被告所辯
    其於行為時之精神已心神喪失或達精神耗弱之程度云云，自不可採。
三、末查，被告在氣憤難耐下，拿取水果刀，刺進曾瑞枝左側背部，造成曾瑞枝背部
    第八肋骨骨折及胸主動脈六公分處切割傷，並在心臟左心室後壁上方形成約一公
    分之刺入傷，導致左胸腔大量出血及心包膜積血，足見被告用力極猛，殺意甚堅
    ，被告有致曾瑞枝死亡之殺人犯意，亦可認定。而曾瑞枝因被告之殺人行為，導
    致左胸腔大量出血休克死亡，足見被告之行為與結果間曾瑞枝之死亡間，有相當
    之因果關係。綜上所述，被告殺人之事證明確，堪以認定。
四、核被告所為係犯刑法第二百七十一條第一項之殺人罪。次查，被告殺害曾瑞枝後
    ，於當日下午二時四十四分自行前往朝山派出所報案表示殺害兄嫂曾瑞枝之事實
    ，有流水編號０１７５１４號之新竹市警察局受理各類案件紀錄表一份附卷為憑
    （見原審卷第十六頁）。新竹市消防局於九十一年九月十五日下午二時四十二分
    八秒及二時四十三分十五秒分別接獲王全春等民眾之報案之事實，雖有新竹市消
    防局九十一年十月十五日局消指字第０９１００６１０６９號函所檢送之新竹市
    消防局一一九救災救護指揮中心緊急傷病送醫服務登記簿、案件詳細資料等（見
    原審卷第十七至十九頁及第二二、二三頁）。亦即消防單位獲知兇案時間，雖在
    被告報案之前，然消防人員並非偵查機關，自不能認被告之犯罪已經被發覺。應
    附帶一提者，新竹市警察局一一０勤務中心雖以九十一年十月十四日竹市警勤指
    字第○九一○○四一七一七號函覆原審法院，表示本件有民眾於九十一年九月十
    五日下午二時四十分報案指稱發生兇殺案等語，並檢送流水編號１２１８１號之
    新竹市警察局受理各類案件紀錄表（見原審卷第二十五至二十八頁）。然觀諸流
    水編號１２１８１號之新竹市警察局受理各類案件紀錄表，記載報案時間為九十
    一年九月十五日十四時五十五分，顯然新竹市警察局一一０勤務中心之回函有關
    民眾報案時間係誤載。自不能認警方於被告報案前，已知悉被告犯罪，況縱警方
    因民眾電話報案而知悉曾瑞枝被殺害，因未同時得知被告係犯罪之人，亦難認犯
    罪已被發覺。本件被告係在偵查機關發覺前，主動到案接受裁判，已符合自首之
    規定，應依刑法第六十二條前段之規定減輕其刑。
五、原審判決認被告罪證明確，並據以論罪科刑，固非無見，然原審判決就被告之殺
    人行為與曾瑞枝之死亡結果間，有何相當之因果關係，漏未敘明其理由，尚有未
    洽。被告上訴辯稱：其行為時心神喪失或精神耗弱，雖無理由，然原審判決既有
    未當，自應由本院將原審判決撤銷改判，並審酌被告與被害人係叔嫂關係，平日
    同住於老家，雖多年來相處即有不睦，然僅因口角爭執即持鋒利刀刃殺害被害人
    ，剝奪被害人寶貴之性命，使被害人之家庭破碎，本件所生危害重大無法回復填
    補，且在被害人之子女面前行兇，使被害人子女目睹至親被殺，惡性非輕，至今
    未能與被害人家屬和解，但犯後態度尚可，且其長期失業、酗酒，罹患精神病，
    復有家累等一切情狀，量處如主文所示之刑，另依被告犯罪之性質，認有褫奪公
    權之必要，宣告褫奪公權八年，以資懲儆。扣案之水果刀一把，係被告所有供本
    件殺害被害人所用之物，業如前述，爰依刑法第三十八條第一項第二款宣告沒收
六、檢察官以九十一年度偵字第五六二八號併案審理部分，與起訴之部分為事實同一
    之案件，為起訴效力所及，本院得併予審理。至被告酒後駕車之公共危險，未經
    檢察官起訴，本院無從審理，應由檢察官另行偵查，附此敘明。
據上論斷，應依刑事訴訟法第三百六十九條第一項前段、第三百六十四條、第二百九
十九條第一項前段，刑法第二百七十一條第一項、第六十二條前段、第三十七條第二
項、第三十八條第一項第二款，判決如主文。
本案經檢察官鍾鳳玲到庭執行職務。
中      華      民      國      九十二    年      十一    月  二十五    日
                              臺灣高等法院刑事第七庭
                                   審判長法  官  吳  啟  民
                                         法  官  蘇  隆  惠
                                         法  官  林  瑞  斌
右正本證明與原本無異。
如不服本判決，應於收受送達後十日內向本院提出上訴書狀，其未敘述上訴之理由者
並得於提起上訴後十日內向本院補提理由書（均須按他造當事人之人數附繕本）。
                                         書記官  丁  淑  蘭
中      華      民      國    九十二    年     十一     月    二十五    日
附錄：本判決論罪科刑法條全文
刑法第二百七十一條第一項
殺人者，處死刑、無期徒刑或十年以上有期徒刑。


司法院資訊處製作；財團法人民間司法改革基金會備份。
